【裁判字號】    98,交抗,2715
【裁判日期】    981130
【裁判案由】    違反道路交通管理處罰條例
【裁判全文】
臺灣高等法院交通事件裁定            98年度交抗字第2715號
抗  告  人  交通部公路總局新竹區監理所桃園監理站
受 處 分人  甲○○
上列抗告人，因違反道路交通管理處罰條例案件，不服臺灣桃園
地方法院，中華民國98年9月17日裁定（98年度交聲字第1000號
），提起抗告，本院裁定如下：
    主  文
原裁定撤銷，發回臺灣桃園地方法院。
    理  由
一、原裁定意旨略以：異議人即受處分人甲○○駕駛其所有車牌
    號碼0765－HD號自用一般小客貨車，於民國97年4月12日上
    午5時30分許，在桃園縣桃園市○○○路與吉安街口，不慎
    追撞同向在前停等待轉之許惠婷所駕駛車牌號碼5759－DZ號
    自用小客車（無人受傷），經警於同日上午5時57分許測得
    其吐氣所含酒精濃度為每公升0.52毫克，依道路交通管理處
    罰條例第35條第1項第1款及違反道路交通管理事件統一裁罰
    基準及處理細則等規定，裁處異議人罰鍰新臺幣（下同）
    42,000元，吊扣執照12個月，並施以道安講習。又因同時犯
    刑法第185條之3之公共危險罪，業經臺灣桃園地方法院檢察
    署檢察官以97年度速偵字第222號為緩起訴處分，於97年9月
    25日確定，緩起訴期間為1年，並依刑事訴訟法第253條之2
    第1項第4款規定，命應於確定後3個月內，向財團法人臺灣
    更生保護會桃園分會支付2萬元，嗣異議人於97年11月6日至
    銀行以無摺存款方式支付完畢等節，有臺灣桃園地方法院檢
    察署檢察官緩起訴處分書、執行緩起訴處分命令通知書、臺
    灣銀行無摺存入憑條存根聯及臺灣高等法院異議人前案紀錄
    表各1紙在卷足憑，並經本院調閱該案全卷查確無訛。前揭
    檢察官依刑事訴訟法第253條之2第1項第4款規定，於緩起訴
    處分附加之條件（緩起訴處分金2萬元），固非刑法所定之
    刑罰（罰金），然已對異議人名譽及心理產生相當制約並影
    響被告之自由權等權益，應可實質該當行政罰法第26條第1
    項之「依刑事法律」之刑事處分規定。是以，揆諸前揭說明
    ，異議人本件酒後駕車行為既因觸犯刑法，經檢察官為緩起
    訴處分確定，並已繳納緩起訴處分金執行完畢，則原處分機
    關依道路交通管理處罰條例第35條第1項第1款規定，對異議
    人同一酒後駕車之違規行為予以裁罰時，依行政罰法第26條
    第1項前段規定，除有處以其他種類行政罰（即吊扣駕駛執
    照12個月及施以道路交通安全講習）之情形，仍得予以裁處
    外，即不得處予行政罰鍰云云。
二、抗告意旨略以：
（一）依刑事訴訟法第253條之一規定，我國緩起訴處分並不需
      要得到法院同意，且緩起訴處分由於欠缺正式訴訟程序，
      喪失對犯罪構成要件詳細驗證之可能性，是緩起訴處分是
      實質刑事處罰，即有違憲法第8條的法官保留原則，亦違
      反刑事訴訟法中重要的控訴原則；緩起訴處分可能對被告
      之自由或財產做出限制，惟非實質刑事處罰僅為檢察官做
      成之行政處分至明。緩起訴之指示與負擔是與被告協商取
      得被告同意後，課予被告一定作為與不作為，檢察機關責
      付一定機關監督執行，即先有協商，然後有行政處分，再
      有執行命令；爰此，緩起訴處分在法理上不為刑事處罰，
      而無法適用行政罰法第26條第1項之規定。
（二）檢察官於緩起訴處分中附帶命被告向特定團體支付一定金
      額為緩起訴之條件者，該一定之金額（即緩起訴處分金）
      ，未達道路交通管理處罰條例第92條第3項所定最低罰鍰
      金額者，仍須補繳不足最低罰鍰之部分，始為適法。究其
      理由，行為人若受有緩起訴處分並已支付一定金額之緩起
      訴處分金，而於期間屆滿前經撤銷緩起訴，行政機關再對
      其處以行政罰，須該行政罰之性質與刑事罰有所重疊，始
      有所謂一事二罰之問題，因此必須行政機關所處之行政罰
      ，係與緩起訴處分金性質相同之行政罰緩，始有一事二罰
      之可言，進一步言，行政機關所處之行政罰鍰，尚需其金
      額與緩起訴處分金亦屬相同，始有一事二罰之可言，易言
      之，倘若行政罰鍰之金額高於緩起訴處分金者，該超出之
      部分，並未與緩起訴處分金相重疊，自無一事二罰之可言
      ，故仍得加以裁罰。準此，行為人於支付一定金額之緩起
      訴處分金後，再受到行政罰緩之處分，若緩起訴處分金之
      金額低於行政罰緩之法定最低額時，其不足之部分行為人
      仍須補繳，法院僅得就與緩起訴處分金之金額重疊之部分
      予以撤銷，並為不罰之諭知等語。
三、經查：
（一）按94年2月5日公布，95年2月5日施行之行政罰法第26條規
      定：「一行為同時觸犯刑事法律及違反行政法上義務規定
      者，依刑事法律處罰之。但其行為應處以其他種類行政罰
      或得沒入之物而未經法院宣告沒收者，亦得裁處之。前項
      行為如經不起訴處分或為無罪、免訴、不受理、不付審理
      之裁判確定者，得依違反行政法上義務規定裁處之。」即
      所謂一事不二罰原則，探究其立法目的，無非以一行為同
      時觸犯刑事法律及違反行政法上義務規定時，由於刑罰與
      行政罰同屬不法行為之制裁，而刑罰之懲罰作用較強，依
      刑事法律處罰即足資警惕，實無一事二罰再處行政罰之必
      要。且刑事法律處罰，由法院依法定程序為之，較符合正
      當法律程序，應予優先適用。但罰鍰以外之沒入或其他種
      類行政罰，因兼具維護公共秩序之作用，為達行政目的，
      行政機關仍得併予裁處。故汽車駕駛人酒後駕車時，如同
      時觸犯刑法第185條之3之公共危險罪者，道路交通主管機
      關除依上開行政罰法第26條第1項但書規定，處以其他種
      類行政罰外，關於行政罰鍰部分，即應依行政罰法第26條
      、道路交通管理處罰條例第10條等規定移送地方法院檢察
      署處理。其後非有行政罰法第26條第2項所定不起訴等事
      由，不得再依道路交通管理處罰條例第35 條第1項第1款
      規定，裁處行為人罰鍰。至酒後駕車經檢察官為緩起訴處
      分，並命駕駛人向公益團體捐款或提供義務勞務者，駕駛
      人係履行檢察官為緩起訴處分命令，此等命令名義上雖非
      刑罰，但仍是一種特殊的處遇措施，造成駕駛人之財產減
      少或義務增加，性質上亦屬干預人民自由之處分，與刑事
      制裁無異，實質上則為刑事處罰。再者，縱認該捐款命令
      因未經法院裁判所為之處罰，非刑事處分，但捐款行為究
      具行政罰鍰之性質，自不應就同一行為再受行政罰鍰（臺
      灣高等法院96年11月刑事庭庭長法律問題研討會決議參照
      ）。
（二）再按，94年12月28日修正公布，95年7月1日施行之道路交
      通管理處罰條例第35條第8款規定：「前項汽車駕駛人，
      經裁判確定處以罰金低於本條例第92條第3項所定最低罰
      鍰基準規定者，應依本條例裁決繳納不足最低罰鍰之部分
      。」以及違反道路交通管理事件統一裁罰基準及處理細則
      第2條所定「違反道路交通管理事件統一裁罰基準表」，
      即「汽車駕駛人駕駛機器腳踏車，飲酒後其吐氣所含酒精
      成份超過每公升0.55毫克以上，應處最低罰鍰45,000元；
      同時違反刑事法律者，經裁判確定處以罰金低於本條例第
      92條第3項所定最低罰緩基準規定者，應依本條例裁決繳
      納不足最低罰鍰之部分」等相關規定，倘駕駛人所支付之
      緩起訴處分金，未達道路交通管理處罰條例第92條第3項
      所定最低罰鍰基準規定者，仍須補繳不足最低罰鍰之部分
      ，始為適法。是檢察官為緩起訴處分並命向公益團體捐款
      者，其捐款解釋上亦屬道路交通管理處罰條例第35條第8
      項所規定之罰鍰，監理機關雖不得再為行政裁罰，惟若駕
      駛人所支付之緩起訴處分金，未達道路交通管理處罰條例
      第92條第3項所定最低罰鍰基準規定者，依該條例第35條
      第8項之規定，仍須補繳不足最低罰鍰之部分。因此法院
      僅得就行為人已依緩起訴處分為公益捐款部分予以撤銷，
      並為不罰之諭知（臺灣高等法院97年11月法律座談會第39
      號提案研討結果參照）。
（三）經查，本件受處分人於上揭時地，有「酒精濃度過量達每
      公升0.52毫克，超過標準值」之違規行為，業據其自承在
      卷，並有桃園縣政府警察局桃警局交字第DB0000000號舉
      發違反道路交通管理事件通知單影本、酒精濃度測定紀錄
      表各1紙在卷可稽。依道路交通管理處罰條例第35條第1項
      第1款及違反道路交通管理事件統一裁罰基準及處理細則
      等規定，裁處受處分人罰鍰新臺幣（下同）42,000元，吊
      扣執照12個月，並施以道安講習。又本件受處分人因同一
      事實，業經臺灣桃園地方法院檢察署檢察官以97年度速偵
      字第222號為緩起訴處分，於97年9月25日確定，緩起訴期
      間為1年，並依刑事訴訟法第253條之2第1項第4款規定，
      命應於確定後3個月內，向財團法人臺灣更生保護會桃園
      分會支付2萬元，嗣受處分人於97年11月6日至銀行以無摺
      存款方式支付完畢等節，有臺灣桃園地方法院檢察署檢察
      官緩起訴處分書、執行緩起訴處分命令通知書、臺灣銀行
      無摺存入憑條存根聯及本院受處分人前案紀錄表各1紙在
      卷足憑，並經原審調閱該案全卷查確無訛。依上開說明，
      受處分人所支付之緩起訴處分金20,000元部分，業經緩起
      訴處分期間屆滿未經撤銷而實質確定，未達道路交通管理
      處罰條例第92條第3項所訂最低罰鍰基準，是以，依該條
      例第35條第8項規定，即須補繳不足最低罰鍰之部分始為
      適法，而原審裁定逕撤銷原處分關於罰鍰部分，即有違誤
      。
四、綜上所述，抗告意旨主張受處分人應繳納不足最低罰鍰差額
    部分，非無理由，應由本院撤銷原裁定，發回原審法院再行
    審酌，以為妥適之裁定。
五、據上論結，應依道路交通案件處理辦法第26條，刑事訴訟法
    第413條，裁定如主文。
中    華    民    國    98    年    11    月    30    日
                  刑事第六庭  審判長法  官  林堭儀
                                    法  官  張明松
                                    法  官  吳淑惠
以上正本證明與原本無異。
不得再抗告。
                                    書記官  陳雅加
中    華    民    國    98    年    12    月    3     日


司法院資訊處製作；財團法人民間司法改革基金會備份。
